臺灣高等法院臺中分院刑事判決　　　　　　　　　　九十四年度上訴字第二四六號
　　上　訴　人　臺灣台中地方法院檢察署檢察官
　　被　　　告　甲○○
　　指定辯護人　本院公設辯護人丙○○
右上訴人因被告殺人未遂等案件，不服臺灣臺中地方法院九十三年度訴字第一一二五
號中華民國九十三年十月十八日第一審判決（起訴案號：臺灣臺中地方法院檢察署九
十三年度偵緝字第五五六號），提起上訴，本院判決如左：
      主  文
原判決撤銷。
甲○○殺人，未遂，處有期徒刑貳年捌月。
扣案之小型瓦斯桶壹桶沒收。
      事  實
一、甲○○有殺人未遂、及賭博之犯罪紀錄（均不構成累犯）。其原係臺中市太平國
    民小學之工友，在校工作期間，服務熱心，做事勤快，與同事相處融洽，及至退
    休後，因無配偶子女，乃隻身一人在臺中市○區○○路一八六巷六十號房屋（所
    有權人為林雪）承租屋內西側房間，與該屋東側房間之承租人戊○○毗鄰居住（
    二人居住房間僅一牆之隔，中間通道木門以木板封死）。
二、惟甲○○因年老獨居該處，又不堪戊○○與友人常打破其窗戶，並在其住處門口
    叫囂、騷擾，日久積恨難消，心生不滿，意圖以放火燒死戊○○之方式殺害戊○
    ○，竟於民國（下同）九十二年七月十六日凌晨一時四十分許，趁戊○○於深夜
    在屋內熟睡之際，基於放火燒燬現供人使用之住宅及殺人之犯意，先在其所居住
    房間客廳緊鄰戊○○一戶之通道木門前，以打火機點燃其所有二十公斤裝之瓦斯
    桶一個，火勢隨即在甲○○住處內蔓延擴大，並延燒至戊○○居住之房間；隨後
    甲○○又接續在戊○○住家門口處，以打火機點燃廢紙，再引燃一桶其所有五公
    斤裝之瓦斯桶（桶身傾倒開口朝木門），而延燒至戊○○住家門口之紗窗及木門
    ，而著手實施放火燒燬現供人使用之住宅及殺人之行為。幸因戊○○發覺失火，
    乃冒火逃出屋外，但身體（右肩、右腿）仍受有多處小範圍之燒燙傷。惟甲○○
    見戊○○逃出屋外，仍基於同上殺人之犯意，再持所有人不明之鐮刀一把在屋外
    砍殺戊○○。戊○○雖基於本能加以抵抗而與甲○○扭打，但仍因此受有胸部、
    左腹部、左上肢撕裂傷合併肌腱破裂等傷害。適鄰人劉義盛見狀，迅即報警，並
    將甲○○手上之鐮刀搶下，戊○○始倖免於難。
三、其後，臺中市消防局之消防人員據報趕至現場搶救（報案時間為該日凌晨一時四
    十三分，到達火場時間為該日凌晨一時四十八分），並於同日凌晨二時六分許撲
    滅火勢之後，甲○○、戊○○居住之臺中市○區○○路一八六巷六十號房屋，因
    甲○○放火燃燒之行為，已造成：甲○○自己居處房間北側水泥牆木框窗戶東側
    燒失西側殘存、水泥牆面、東北側單人木板床鋪、西北側金屬製辦公桌、木椅等
    均燒損碳化燻黑、南側木門上半段燒損燻黑碳化下半段殘存、水泥牆面高溫燒損
    燻黑汎白、牆上木框窗戶燒損碳化、屋頂木質橫樑、木條燒損碳化，覆蓋瓦片高
    溫燒損燻黑汎白部分燒穿破裂掉落地板面、東側磚牆隔間水泥牆面高溫燒損燻黑
    汎白、東南側木門邊部分剝落、通道木門燒損碳化僅殘存部分木條骨架、木門前
    擺放二十公斤裝瓦斯桶高溫燒損碳化變色、旁邊兩座木質置物矮櫃及立式電風扇
    面向瓦斯桶側高溫燒損碳化較嚴重、南側門口旁擺放鋁製茶車（無瓦斯鋼瓶）高
    溫燒損碳化變色變形解體、茶車上瓦斯爐（開關呈關閉狀態）及不銹鋼水壺高溫
    燒損變色；及戊○○居處房間門口木門外側燒損燻黑變色、紗窗及木門上半段燒
    損碳化燒失、屋頂木質裝潢燒損燻黑碳化、臥室房間北側水泥牆面、木框窗戶、
    木質置物櫃、三層置物鐵架等均燒損碳化燻黑、南側水泥牆面燒損燻黑、紗窗及
    木門燒損碳化、西側磚牆隔間水泥牆面燒損碳化、汎白、通道木門燒損碳化燒失
    、木門前擺置冰箱靠木門側（西側）烤漆燒損變色汎白等燒損，而致上開房屋因
    燃燒結果而失其效用。此外，並輕微波及緊鄰之六十二號（盧玉珊居住）與六十
    號西側臥室房間隔間磚牆上半段靠屋頂處，造成該處有輕微燒損燻黑跡象。
四、案經臺中市警察局第五分局移請臺灣臺中地方法院檢察署檢察官偵查起訴。
      理  由
一、訊據本案被告甲○○（以下簡稱為被告）雖坦承伊在前開案發時間，確有在臺中
    市○區○○路一八六巷六十號房屋（所有權人為林雪）承租屋內西側房間，與該
    屋東側房間之承租人戊○○毗鄰居住（二人居住房間僅一牆之隔，中間通道木門
    以木板封死）之事實，亦坦承伊因不堪戊○○與友人常打破伊窗戶，並在伊之住
    處門口叫囂、騷擾，而對被害人戊○○心生不滿，而有於前開時間，在被害人戊
    ○○所居住之房間門口，以打火機點燃廢紙再引燃一桶其所有五公斤裝之瓦斯桶
    ，惟被告矢口否認伊有公訴人所指訴之放火燒燬現供人使用之住宅及殺人未遂之
    犯罪情事，並辯稱：二十公斤裝之瓦斯桶非伊點燃，伊亦無手持鐮刀在屋外砍殺
    被害人戊○○之情事，伊以打火機點燃廢紙再引燃一桶五公斤裝之瓦斯桶，目的
    只是要教訓並嚇嚇戊○○，並無殺人及放火燒燬現供人使用之住宅之犯意等語。
二、然查：
（一）本案被告前開犯罪事實，業據被害人戊○○於警、偵訊中，及於原審法院審理
      時，分別指證：「我在十五日晚上十點左右在住處精武路一八六巷六○號遭縱
      火處睡覺，當十六日凌晨一點四十分左右驚醒時，屋內已經一片火海，我急忙
      找門口逃出．．．．．．」、「睡前我喝了兩罐啤酒」、「（我逃出火場後）
      ，還有看到甲○○持鐮刀殺我」、「是甲○○（縱火），事後我回去看時已經
      面目全非」（九十二年度偵字第二四二九六號偵查卷宗第二之六頁、二之八頁
      ）、「我看到我屋內著火，我人就跑出屋外，看到他把瓦斯桶放在地上打開瓦
      斯點火，．．．．．．，我趁他沒有注意我時，拿一件大衣包住就往外衝，以
      後的事情我意識不清楚，隱約知道他有拿香蕉刀，但他如何砍我我不知道」、
      「（著火時）我在睡覺，因為屋內溫度很高，我驚醒才發現」（同上偵查卷宗
      第一○四頁）、「是甲○○拿刀砍我，當時他口中是否有說什麼我不清楚」、
      「（甲○○）沒有（叫我逃跑），是我看到火自己跑出去的，當我跑出去時，
      他站在瓦斯桶後面，瓦斯桶的火向我住處燒」（九十三年度偵緝字第五五六號
      偵查卷宗第二一、二三頁）、「那天我在睡覺，睡到半夜，發覺整個房子都是
      火，我就想辦法跑出去，就被被告砍成重傷，我跑出來的時候，在門口碰到被
      告，被告拿刀子砍我」、「（跑出門之後，看到）他點火燒我的房子，在我的
      門口，我看到之後，我從裡面跑出來，被告就拿刀子殺我」、「我是被濃煙嗆
      醒，才跑出來」、「被告拿一支香蕉刀，我有看到」、「當時我衝出門的時候
      ，被告拿刀子要砍我，我是基於自衛，可能有扭打成一團，被告的傷是我們扭
      打造成的」、「（我的房間）不能住人、全毀」（見原審卷宗第一二一、一二
      二頁）等語甚詳。就被害人戊○○冒火逃出屋外時，其身體（右肩、右腿）受
      有多處小範圍之燒燙傷、及其遭受被告手持鐮刀在屋外砍殺，致身體受有胸部
      、左腹部、左上肢撕裂傷合併肌腱破裂等傷害乙情，並有臺中市澄清醫院出具
      之被害人戊○○傷勢診斷證明書、病歷資料（見九十二年度偵字第二四二九六
      號偵查卷宗第二三、二四頁）、及臺中市澄清醫院於九十三年七月二九日以澄
      敬字第七六○號函所檢送之戊○○病歷資料（原審卷宗第三六至四五頁）在卷
      可稽，並有被告犯罪所用之鐮刀一把、及小型瓦斯桶一桶扣案可憑。
（二）另本案案發現場發生火災，臺中市消防局之消防人員據報趕至現場搶救（報案
      時間為該日凌晨一時四十三分，到達火場時間為該日凌晨一時四十八分），並
      於同日凌晨二時六分許撲滅火勢之後，被告及被害人戊○○所居住之臺中市○
      區○○路一八六巷六十號房屋，因遭火燃燒，已造成：甲○○自己居處房間北
      側水泥牆木框窗戶東側燒失西側殘存、水泥牆面、東北側單人木板床鋪、西北
      側金屬製辦公桌、木椅等均燒損碳化燻黑、南側木門上半段燒損燻黑碳化下半
      段殘存、水泥牆面高溫燒損燻黑汎白、牆上木框窗戶燒損碳化、屋頂木質橫樑
      、木條燒損碳化，覆蓋瓦片高溫燒損燻黑汎白部分燒穿破裂掉落地板面、東側
      磚牆隔間水泥牆面高溫燒損燻黑汎白、東南側木門邊部分剝落、通道木門燒損
      碳化僅殘存部分木條骨架、木門前擺放二十公斤裝瓦斯桶高溫燒損碳化變色、
    旁邊兩座木質置物矮櫃及立式電風扇面向瓦斯桶側高溫燒損碳化較嚴重、南側
      門口旁擺放鋁製茶車（無瓦斯鋼瓶）高溫燒損碳化變色變形解體、茶車上瓦斯
      爐（開關呈關閉狀態）及不銹鋼水壺高溫燒損變色；及戊○○居處房間門口木
      門外側燒損燻黑變色、紗窗及木門上半段燒損碳化燒失、屋頂木質裝潢燒損燻
      黑碳化、臥室房間北側水泥牆面、木框窗戶、木質置物櫃、三層置物鐵架等均
      燒損碳化燻黑、南側水泥牆面燒損燻黑、紗窗及木門燒損碳化、西側磚牆隔間
      水泥牆面燒損碳化、汎白、通道木門燒損碳化燒失、木門前擺置冰箱靠木門側
      （西側）烤漆燒損變色汎白等燒損；此外，並輕微波及緊鄰之六十二號與六十
      號西側臥室房間隔間磚牆上半段靠屋頂處，造成該處有輕微燒損燻黑跡象，上
      情亦有台中市消防局火災原因調查報告書（含火災原因調查報告書摘要、火災
      現場勘查紀錄及原因判斷、火災證物鑑定報告）、及內附火災現場勘查人員紀
      錄、火災出動觀察紀錄、現場照相位置圖、林春沂（住同巷五十四號）、劉義
      盛、盧玉珊（住同巷六十二號）、甲○○、戊○○談話筆錄、現場附近位置圖
      、現場物品配置圖、現場附近照相位置圖、以及現場照片附卷可據（見九十二
      年度偵字第二四二九六號偵查卷宗第二五至九八頁）。
（三）被告雖以前開情詞，辯稱二十公斤裝之瓦斯桶非伊點燃，且否認有手持扣案之
      鐮刀在屋外砍殺被害人戊○○之情事，但依據台中市消防局火災原因調查報告
      書內附上開資料，及經臺中市消防局火災調查課人員及第二大隊信義分隊人員
      實地勘查結果，顯示：臺中市○區○○路一八六巷六十號及同巷六十二號房屋
      呈犯罪事實欄所載之損壞情形，且呈由六十號屋內西側臥室房間（按指被告居
      住處）二十公斤裝瓦斯桶鋼瓶開關閥輸出口高溫延燒火流殘跡，另於被告居住
      處進門通道瓷磚地板上查獲紅色打火機一個，故研判係災戶西側臥室房間內東
      南側燒損碳化燒失殘存通道木門（原先封死）前二十公斤裝瓦斯桶鋼瓶開關閥
      輸出口為起火處，起火原因認係人為以打火機明火引燃火警，此情有台中市消
      防局火災原因調查報告書內附上開資料在卷可佐，並經該局火災調查課技士丁
      ○○於原審法院到庭證述：「（問：開始滅火時，屋內燃燒的情形？）屋內瓦
      斯桶還再燃燒，東西側房間是用木門封死隔間，木門已經燒穿了，瓦斯桶旁邊
      的櫥櫃、屋頂部分已經燃燒，瓦斯桶有打開燒得很明顯，火很大」等語明確。
      上開起火點既在被告所居住之房間內，瓦斯桶開關閥亦被打開再點火引燃，被
      告又自承隨後有在被害人戊○○所居住之房間門口，以打火機點燃廢紙再引燃
      一桶其所有五公斤裝之瓦斯桶之行為，參酌上情，謂此二十公斤裝瓦斯桶並非
      被告打開開關閥再點火引燃，顯難令人採信。又證人劉義盛於警訊時，已先證
      稱：「因鄰居糾紛，發生刀傷及火警，我報警」、「．．．．．．我在睡覺，
      聞有瓦斯漏氣聲，即起來，當我看見時已有兩處在著火．．．．．．」、「我
      看見甲○○點燃一桶五公斤裝的瓦斯，已點燃在燃燒，並發現甲○○右手緊握
      鐮刀，當時我急忙找滅火器，待回現場時，發現二人（按指被告及戊○○）緊
      抱在一起，並倒在地上，當時我發現鐮刀已有血跡，並把兇刀拿走」、「當時
      是甲○○在屋外拿鐮刀等待戊○○，並喋喋不休在叫囂，我取滅火器要滅火時
      ，發現戊○○左胸有受傷並流血」等語（見九十二年度偵字第二四二九六號偵
      查卷宗第二之九頁），嗣於偵查中，證人劉義盛再證稱：「我有看到被告拿香
      蕉刀．．．．．．」、「．．．．．．我只有看到兩人抱在一起躺在地上，身
      上都是血，我走過去把甲○○手上的刀子拿起來．．．．．．」等情明確（見
      同上偵卷第一○五頁）。即在原審法院審理時，證人劉義盛亦再證稱：「（發
      生火災）我（報案）」、「（我）應該是（第一個發現火災的），我出來的時
      候沒有看到其他人」、「我聽到瓦斯聲，我本來睡在客廳，就跑出來看，我看
      到被告住的那間有火，就叫鄰居打火，我看到被告在點五公斤的瓦斯桶，．．
      ．．．．就忙著打火，接著我就看到被告就跟告訴人抱在一起趴在地上，那把
      鐮刀是我從被告手上拿起來的，地上有血跡」、「告訴人可能有用手把被告的
      手按在地上，我就把鐮刀拿起來」、「二十公斤瓦斯桶是在被告房間，．．．
      ．．．起火點是在被告的客廳裡面，被告與告訴人住處間有一個木門，火往那
      個木門燒，是從被告住處往告訴人住處的方向燒」等語（原審卷宗第六二至六
      六頁），有各該筆錄在卷可考。證人劉義盛先後所證均屬一致，且證人劉義盛
      與被告、被害人戊○○間均無任何親故怨隙，平時互動甚少，衡情，證人劉義
      盛亦無甘冒自身涉犯偽證罪嫌而設詞誣攀被告之理，應認證人劉義盛上開所證
      ，均非虛假。被告辯稱上情，尚難採信。
（四）查本案發生時間係在深夜，被告趁被害人戊○○深夜熟睡之際，先在其所居住
      房間客廳緊鄰被害人戊○○一戶之通道木門前，以打火機點燃其所有二十公斤
      裝之瓦斯桶一個，讓火勢延燒至戊○○居住睡覺之房間，隨後又在被害人戊○
      ○居住房間之惟一出口再點火引燃一桶其所有五公斤裝之瓦斯桶（桶身傾倒開
      口朝木門），而延燒至被害人戊○○住家門口之紗窗及木門，更於被害人戊○
      ○發覺失火，並冒火逃出屋外之時，再自地上撿拾所有人不明之鐮刀一把在屋
      外砍殺戊○○。依據上開各情，除堪認定被告有放火燒燬上開現供人使用之住
      宅之犯意之外，其有藉此殺害被害人戊○○之主觀犯意，情甚明顯。又刑法第
      一百七十三條第一項之放火罪所稱之燒燬，係指燃燒毀損之義，如標的物已因
      燃燒結果而喪失其效用，即堪認定已經燒燬，此與如何修復，係屬二事。故如
      房屋水泥牆面有燒損碳化燻黑或高溫燒損燻黑汎白、或屋頂木質橫樑有木條燒
      損碳化等情事，如非予以更換，顯不足以期待上開水泥牆面、或屋頂木質橫樑
      仍能維持支撐屋頂之功能。本案被告與被害人戊○○所居住之臺中市○區○○
路一八六巷六十號房屋，既因遭受火燒而造成：甲○○自己居處房間北側水泥
      牆木框窗戶東側燒失西側殘存、水泥牆面、東北側單人木板床鋪、西北側金屬
      製辦公桌、木椅等均燒損碳化燻黑、南側木門上半段燒損燻黑碳化下半段殘存
      、水泥牆面高溫燒損燻黑汎白、牆上木框窗戶燒損碳化、屋頂木質橫樑、木條
      燒損碳化，覆蓋瓦片高溫燒損燻黑汎白部分燒穿破裂掉落地板面、東側磚牆隔
      間水泥牆面高溫燒損燻黑汎白、東南側木門邊部分剝落、通道木門燒損碳化僅
      殘存部分木條骨架、木門前擺放二十公斤裝瓦斯桶高溫燒損碳化變色、旁邊兩
      座木質置物矮櫃及立式電風扇面向瓦斯桶側高溫燒損碳化較嚴重、南側門口旁
      擺放鋁製茶車（無瓦斯鋼瓶）高溫燒損碳化變色變形解體、茶車上瓦斯爐（開
      關呈關閉狀態）及不銹鋼水壺高溫燒損變色；及戊○○居處房間門口木門外側
      燒損燻黑變色、紗窗及木門上半段燒損碳化燒失、屋頂木質裝潢燒損燻黑碳化
      、臥室房間北側水泥牆面、木框窗戶、木質置物櫃、三層置物鐵架等均燒損碳
      化燻黑、南側水泥牆面燒損燻黑、紗窗及木門燒損碳化、西側磚牆隔間水泥牆
      面燒損碳化、汎白、通道木門燒損碳化燒失、木門前擺置冰箱靠木門側（西側
      ）烤漆燒損變色汎白等燒損，證人林春沂更於原審法院證稱：「被告的屋頂瓦
      片已經都爛掉了」（原審卷宗第七九頁），則上開房屋已因燃燒結果而失其效
      用，應堪認定。
（五）復據證人林春沂、盧玉珊於原審法院證稱：被害人戊○○常在酒後敲打被告門
      窗、或隨便丟東西、並騷擾被告等情屬實（被害人戊○○雖否認有此情形，但
      以被告上開犯罪手段，顯係積恨難消心生不滿之後所為，本院因認被告此部分
      犯罪動機之供述較屬可信）。事證明確，被告之犯行堪以認定。
三、核被告所為，係犯刑法第一百七十三條第一項之放火燒燬現供人使用之住宅罪、
    及同法第二百七十一條第二項、第一項之殺人未遂罪。其中，被告先後點燃二十
    公斤裝之瓦斯桶及五公斤裝之瓦斯桶之犯行，均係基於同一犯意之接續二次舉動
    ，另被告之放火行為，除燒燬現供人使用之上開住宅之外，雖輕微波及緊鄰之六
    十二號與六十號西側臥室房間隔間磚牆上半段靠屋頂處，造成該處有輕微燒損燻
    黑跡象，但因此係侵害社會法益之罪，故上開所為，應屬單純一罪。再被告所犯
    上開二罪之間，有方法結果之牽連關係，應依刑法第五十五條牽連犯之規定，從
    一重論以刑法第二百七十一條第二項、第一項之殺人未遂罪。因被告殺人係屬未
    遂，應依刑法第二十六條前段規定，減輕其刑。再被告係年逾七十之老翁，原係
    臺中市太平國小工友，在校工作期間，服務熱心，做事勤快，與同事相處融洽，
    有該校教職員具名之陳情書一紙可參，其在退休之後，因無親人依靠，加上年事
    已高，不堪受被害人戊○○時常之騷擾，房東又不予聞問或勸阻，終致忍無可忍
    而犯右開犯行，依據其上開犯罪情狀客觀觀察，縱依未遂犯規定減輕其刑，並量
    處最低法定刑度，猶有法重情輕之失衡情事，其犯罪情狀不無可憫，應依刑法第
    五十九條之規定，再遞減（輕）其刑。扣案之小型瓦斯桶一桶，係被告所有並供
    違犯右開放火犯罪所用之物，爰依刑法第三十八條第一項第二款規定，宣告沒收
    。至於鐮刀一把因非違禁物，雖供犯罪使用但並無確切之證據證明係屬被告所有
    ，爰不為沒收之宣告。
四、原審判決認定被告犯罪，雖非無見，但原審判決認定被告並無殺人犯意，又認被
    告放火燒燬現供人使用之住宅部分，係屬未遂，以上均有未合。是本案公訴人上
    訴指摘原審判決不當，其上訴為有理由，應由本院將原審判決予以撤銷改判。爰
  審酌被告之品行、犯罪動機、所生危害、及犯罪後尚未與被害人戊○○達成和解
    並賠償損害（出租該房屋予被告及被害人之證人林春沂於原審法院已表示對於房
    屋損害部分不予追究，另被害人戊○○亦曾於偵查中表示如被告賠償即不告他）
    等一切犯罪情狀，量處有期徒刑二年八月。扣案之小型瓦斯桶一桶，依法宣告沒
    收。
五、據上論斷，應依刑事訴訟法第三百六十九條第一項前段、第三百六十四條、第二
    百九十九條第一項前段、刑法第一百七十三條第一項、第二百七十一條第二項、
    第一項、第五十五條、第二十六條前段、第五十九條、第三十八條第一項第二款
    ，判決如主文。
本案經檢察官乙○○到庭執行職務。
中      華      民      國    九十四    年    三      月      三十      日
                                  臺灣高等法院臺中分院刑事第三庭
                                        審判長法  官  江  錫  麟
                                              法  官  胡  忠  文
                                              法  官  廖  柏  基
右正本證明與原本無異。
如不服本判決應於收受送達後十日內向本院提出上訴書狀，其未敘述上訴之理由者並
得於提起上訴後十日內向本院補提理由書（均須按他造當事人之人數附繕本）。
                                              書記官  詹  錫  朋
中      華      民      國      九十四   年      三       月    三十    日
附錄條文
刑法第二百七十一條：
殺人者，處死刑、無期徒刑或十年以上有期徒刑。
前項之未遂犯罰之。
預備犯第一項之罪者，處二年以下有期徒刑。                                Ｉ
